【裁判字號】    89,保險上易,3
【裁判日期】    900417
【裁判案由】    給付保險金
【裁判全文】
臺灣高等法院高雄分院民事判決  八十九年度保險上易字第三號
      上  訴  人  乙○○
      訴訟代理人  甲○○
      被上 訴 人  明台產物保險股份有限公司高雄分公司
                              .
      法定代理人  丙○○      .
      訴訟代理人  丁○○      .
右當事人間給付保險金事件，上訴人對於中華民國八十九年八月八日臺灣高雄地方法
院八十九年保險字第一九號第一審判決提起上訴，本院判決如左：
      主      文
上訴駁回。
第二審訴訟費用由上訴人負擔。
      事      實
甲、上訴人方面：
一、聲明：求為判決：
  (一)原判決廢棄。
  (二)被上訴人應給付上訴人新台幣（下同）九十五萬元，及自起訴狀繕本送達之翌日
    起至清償日止，按年息百分之十計算之利息。
  (三)第一、二審訴訟費用，均由被上訴人負擔。
  (四)請准上訴人提供現金或同額之中國商業銀行股份有限公司高雄分公司之無記名有
    價證券為擔保宣告假執行。
二、陳述：除引用原判決書之記載外，補稱：
  (一)本件保險契約乃訴外人黃壁林委任代理人陳坤男，於民國八十八年三月六日至被
    上訴人設於高雄市○○○路二八○號之分公司簽訂，並非與被上訴人之總公司即
    明台產物保險股份有限公司（以下簡稱「明台產物總公司」）簽訂。
  (二)分公司乃總公司之分支機構，雖得因訴訟之便利，許其於民事訴訟程序有當事人
    能力，但其實體法上之權利主體與訴訟法上之訴訟程序主體，仍應認為係屬單一
    而不可分割，不得因其承認其有當事人能力即解為不同之主體，如原告於起訴後
    將原為分公司之當事人更正為總公司者，其訴訟程序之主體，在實質上既無變更
    ，應認為並非當事人變更而無訴之變更情形。且分公司之當事人適格，固得參酌
    公司章程之記載與公司之內部規定決之，惟不以此為限，只須依原告起訴主張其
    為訴訟標的法律關係之主體，或雖非法律關係之主體，而就該法律關係有「管理
    權」或「處分權」者，當事人即為適格。
  (三)原審認上訴人所提出之自用汽車保險單係由明台產物總公司所具名簽發，惟保險
    單係分公司或總公司，乃被上訴人公司內部章程及業務授權之事項，自不能單憑
    保險單形式記載，遽予認定為總公司所簽訂，況且台灣產物保險單，分公司簽訂
    之保險契約，由總公司核發保險單屢見不鮮，而原審未察，遽予駁回，認當事人
    不適格而判決駁回，即有重大違誤。
三、證據：除引用原審立證方法外，補提：聲請傳訊證人陳坤男。
乙、被上訴人方面：
一、聲明：求為判決：
  (一)上訴駁回。
  (二)上訴費用由上訴人負擔。
  (三)如受不利判決願供擔保免假執行。
二、陳述：除引用原判決書之記載外，補稱：
  (一)按原告起訴須具有權利保護要件，始得受有利之判決。權利保護要件除當事人適
    格、訴之利益外，尚須兩造間存有為訴訟標的之法律關係。本件訴外人買俊修所
    駕駛車號ＺＡ－○○八三號車，係由訴外人黃壁林向明台產物總公司投保，此觀
    由被上訴人所提出之自用汽車保險單係由總公司具名自明。且保單承保與否之核
    准權既屬總公司所有，上訴人依據此保單所提出之訴訟自應以總公司為當事人始
    適格。
  (二)又系爭保險契約為訴外人黃壁林與明台產物總公司所訂立，而上訴人之請求權基
    礎係與訴外人買俊修間之侵權行為損害賠償請求權，二者屬兩種不同之法律關係
    ，故上訴人並無對答辯人有直接請求權存在。上訴人主張依民法第二百四十二條
    代位償請求，然則該法條之成立須以債務人怠於行使其權利時始有其適用，本件
    被保險人於車禍發生後即向明台產物總公司申請理賠，並無怠於行使權利之情形
    ，只因本件車禍肇事責任及損害金額尚未釐清故無法賠付，是上訴人不得依代位
    之規定提起本訴。
三、證據：引用原審立證方法。補提：任意汽車險理賠申請書一份為證。
      理      由
一、按對於私法人或其他得為訴訟當事人之團體之訴訟，由其主事務所或主營業所所
    在地之法院管轄，民事訴訟法第二條第二項定有明文。本件上訴人起訴所列之被
    告為「明台產物保險股份有限公司高雄分公司」，其營業所所在地係高雄市○○
    ○路二八０號，此有股份有限公司分公司變更登記事項卡一份在卷可稽，揆諸前
    開法條，台灣高雄地方法院及本院均有管轄。至「明台產物保險股份有限公司」
    則非本件之被告，是上訴人向台灣高雄地方法院起訴，及向本院提起上訴，並無
    違誤，被上訴人辯稱本件應由其總公司所在地之台灣台北地方法院管轄，即屬無
    據，合先敘明。
二、本件上訴人主張伊於八十八年九月二十六日晚上八時二十分許，騎乘車號ＸＰＰ
    ─一八一號機車，在高雄縣林園鄉○○○路與會結路有號誌之Ｔ型交叉路口，遭
    訴外人買俊修駕駛車號ＺＡ─００三八號自用小客車肇事撞及，受有第五級殘廢
    之傷害，且上訴人之機車全毀，共支出醫療費用二百二十二萬七千三百二十六元
    ，及機車損失五萬元，而該車號ＺＡ─００三八號自用小客車係由被上訴人承保
    任意責任險，上訴人自得代位被保險人請求被上訴人給付保險金九十五萬元及遲
    延利息；被上訴人則以本件契約係由訴外人黃壁林與明台產物總公司簽訂，且被
    保險人已提出理賠申請，並無怠於行使權利，故上訴人對被上訴人並無請求權等
    語，資為抗辯。
三、上訴人主張訴外人黃壁林於八十八年三月六日，在被上訴人明台產物保險股份有
    限公司高雄分公司簽訂任意汽車責任保險契約，承保車號ＺＡ─００三八號自用
    小客車，保險金額每人傷害九十萬元，保險期間自八十八年二月二十六日起至八
    十九年二月二十六日止，黃壁林已給付保險費，而訴外人買俊修於八十八年九月
    二十六日，駕駛上開車號ＺＡ─００三八號自用小客車肇事，致上訴人受有傷害
    及機車全毀之事實，業據其提出汽車保險單、長庚紀念醫院診斷證明書、道路交
    通事故證明書、車禍處理登記簿、現場草圖各一份、收據十三份、照片二十八幀
    為證，且為被上訴人所不爭執，自堪信實。至上訴人主張上開自用小客車係與被
    上訴人簽訂，因被保險人怠於行使權利，故代位被保險人向被上訴人請求給付保
    險金一節，為被上訴人所否認，兩造情詞各執，茲論述如後。
四、按分公司係總公司分設之獨立機構，就其業務範圍內之事項涉訟時，有當事人能
    力（最高法院四十年台上字第一０五號判例參照）。惟按當事人能力僅係在訴訟
    中為當事人之資格，與該當事人在實體法上是否有請求權存在，係屬二事。是分
    公司在其業務範圍內，雖有當事人能力，但在總公司為契約當事人之情形，分公
    司自仍無代替總公司而為實體法上契約之權利義務主體。
五、被上訴人主張系爭保險契約係以被上訴人之總公司名義與訴外人黃壁林簽訂，被
    上訴人並非系爭保險契約之當事人等情，有上訴人提出之自用汽車保險單一份為
    憑，兩造對該保險單之真正並未爭執，堪信為真正。該保險單既係由明台產物總
    公司具名，則明台產物總公司始為契約之主體，而關於契約約定之理賠事項，自
    亦應屬明台產物總公司之業務甚明。至該保險契約縱係由被上訴人公司之職員，
    在被上訴人公司所在地簽訂，惟被上訴人僅為總公司之執行機構而已，尚難認被
    上訴人即為契約之當事人，該爭訟之法律關係事項，自非屬於被上訴人之業務範
    圍。職故，被上訴人抗辯其並非契約之當事人，並無給付保險金之義務，即屬有
    據，上訴人上揭所辯，自無足採。
六、綜上所述，上訴人代位依保險契約請求被上訴人給付保險金九十五萬元，及自起
    訴狀繕本送達翌日起至清償日止，按年息百分之十計算之利息，即無理由，不能
    准許。原審據此為上訴人敗訴之判決，並認其假執行之聲請失所依據，而予駁回
    ，並無違誤，上訴意旨求予廢棄改判，非有理由，應予駁回。又本件事證已臻明
    確，兩造其餘主張及舉證，與上開論斷無涉或無違，毋庸予以審酌，自不贅述。
據上論結：本件上訴為無理由，依民事訴訟法第四百四十九條第一項、第七十八條，
判決如主文。
中      華      民      國    九十      年      四      月    十七      日
                                      臺灣高等法院高雄分院民事第一庭
~B1審判長法官  黃金石
~B2法      官  吳登輝
~B3法      官  魏式璧
右為正本係照原本作成。
不得上訴。
中      華      民      國    九十      年      四      月    十九      日
~B法院書記官  林靜霙
                                                                    Ｊ


司法院資訊處製作；財團法人民間司法改革基金會備份。
